ACORDAO-COMPLETO-2457132

ACÓRDÃO 2465/2022 ATA 13/2022 - PRIMEIRA CÂMARA

VISTOS, relatados e discutidos estes autos de pedido de reexame interposto por Zoraide Gonçalves Fernandes, contra o Acórdão 8411/2020-TCU-Primeira Câmara;
ACORDAM os Ministros do Tribunal de Contas da União, reunidos em Sessão da Primeira Câmara, ante as razões expostas pelo Relator e com fundamento no artigo 48 da Lei 8.443/1992, em:
9.1. conhecer do pedido de reexame para, no mérito, negar-lhe provimento;
9.2. dar ciência desta deliberação à recorrente e ao órgão de origem.

Pedido de reexame em pensão militar

Primeira Câmara

Subdiretoria de Inativos e Pensionistas - ÁREA MILITAR.

3. Interessados/Responsáveis/Recorrentes:
3.1. Interessados: Autanea de Alencar Silva (XXX.280.027-XX); Irvami Valin Netto (XXX.907.918-XX); Luiza de Mattos Pereira (XXX.818.677-XX); Mônica Caroline Queiroz de Oliveira (XXX.402.371-XX); Paloma Emanuelle Queiroz Oliveira (XXX.402.771-XX); Vera Lucia Rizzuto de Oliveira (XXX.074.787-XX); Yasmin Beatriz Queiroz de Oliveirta (XXX.418.911-XX); Zoraide Gonçalves Fernandes (XXX.451.237-XX).
3.2. Recorrente: Zoraide Goncalves Fernandes (XXX.451.237-XX).

13.1. Ministros presentes: Benjamin Zymler (na Presidência), Walton Alencar Rodrigues (Relator) e Vital do Rêgo.
13.2. Ministro-Substituto convocado: Augusto Sherman Cavalcanti.
13.3. Ministro-Substituto presente: Weder de Oliveira.

WALTON ALENCAR RODRIGUES

Ministro-Substituto Weder de Oliveira.

Adoto, como relatório, a instrução elaborada pela Serur (peças 63 e 64) , cuja proposta foi acolhida pelo representante do Parquet especializado (peça 65) :
"INTRODUÇÃO	
1.	Trata-se de pedido de reexame (peça 29) interposto pela Sra. Zoraide Gonçalves Fernandes, viúva do militar falecido Sr. Luiz Carlos Fernandes, contra o Acórdão 8411/2020-TCU-Primeira Câmara, Relator Ministro-Substituto Weder de Oliveira, (peça 13) .
1.1.	A deliberação recorrida apresenta o seguinte teor:
VISTOS, relatados e discutidos estes autos de atos de concessão inicial e de reversão de pensão militar emitidos pela Subdiretoria de Inativos e Pensionistas - Área Militar - Comando da Aeronáutica.
ACORDAM os ministros do Tribunal de Contas da União, reunidos em sessão da 1ª Câmara, ante as razões expostas pelo relator, em:
9.1. considerar legal, para fins de registro, os atos de concessão inicial pensão militar instituída por Luiz Carlos de Matos (10714944-08-2011-000996-5, peça 5) , nos termos do § 1º do art. 260 do RI/TCU;
9.2. considerar ilegais os atos de pensão militar inicial instituídas por Luiz Alberto Fialho de Oliveira (10714944-08-2011-000134-4, peça 2) , por Luiz Capelli (10714944-08-2012-000242-4, peça 4) e por Luiz Carlos Fernandes (10714944-08-2015-000185-0, peça 6) , e o ato de reversão de pensão militar instituída por Luiz Antônio Silva (10714944-08-2015-000712-2, peça 3) , recusando-lhes o registro, nos termos do § 1º do art. 260 do RI/TCU;
9.3. em relação aos atos referenciados no item 9.2., dispensar a devolução dos valores indevidamente recebidos de boa-fé, presumidamente, pelas pensionistas, nos termos da Súmula 106 deste Tribunal;
9.4. determinar à Subdiretoria de Inativos e Pensionistas - Área Militar - Comando da Aeronáutica que:
9.4.1. no prazo de 15 (quinze) dias, a contar da ciência desta deliberação, abstenha-se de realizar pagamentos decorrentes dos atos impugnados no item 9.2., sujeitando-se a autoridade administrativa omissa à responsabilidade solidária, nos termos do art. 262, caput, do Regimento Interno/TCU;
9.4.2. regularize o posto/graduação que serve de base para o cálculo dos proventos da pensão militar instituída por Luiz Carlos Fernandes (peça 6)  e por Luiz Capelli (peça 4) ;
9.4.3. dê ciência à Sra. Vera Lúcia Rizzuto de Oliveira de que pode optar por dois benefícios legalmente acumuláveis nos termos do art. 29 da Lei 3.765/1960, em relação à pensão instituída por Luiz Alberto Fialho de Oliveira (peça 2) .
9.4.4. no caso de a Sra. Vera Lúcia Rizzuto de Oliveira não optar pela pensão em exame, conforme item anterior, providencie a reversão das cotas em favor das demais pensionistas;
9.4.5. caso a interessada opte pelo benefício em exame, cadastre novo ato de concessão de pensão militar livre da irregularidade apontada, submetendo-o no prazo de 30 (trinta) dias à apreciação deste Tribunal, nos termos do art. 262, caput e § 2º, do RI/TCU, e 19, § 3º, da Instrução Normativa TCU 78/2018; 
9.4.6. dê ciência, no prazo de 15 (quinze) dias, a contar do recebimento da notificação deste acórdão, do inteiro teor desta deliberação às interessadas, encaminhando a este Tribunal, no prazo de 30 (trinta) dias, comprovante da referida ciência;
9.4.7. informe às interessadas que o efeito suspensivo proveniente da interposição de possíveis recursos perante o Tribunal não as exime da devolução dos valores percebidos indevidamente após a respectiva notificação, caso os recursos não sejam providos;
9.5. encerrar o processo e arquivar os presentes autos.
HISTÓRICO
2.	O Tribunal considerou ilegal o ato de pensão da recorrente em razão de ter vinculado os proventos terem sido calculados com base no soldo de Capitão, enquanto o instituidor já havia sido reformado com proventos calculados sob o posto de  2º Tenente - ou seja, já este em grau hierárquico acima daquele que ostentava na atividade (Subtenente) - contrariando o entendimento do Acórdão 2225/2019-TCU-Plenário.  
2.1.	Irresignada, a recorrente interpôs o presente pedido de reexame, que se fundamenta nas alegações que, adiante, passar-se-á a relatar.
EXAME DE ADMISSIBILIDADE
3.	Reitera-se o exame preliminar de admissibilidade (peça 30) , ratificado à peça 39 pelo Excelentíssimo Senhor Ministro Walton Alencar Rodrigues, que entendeu pelo conhecimento do recurso, uma vez que preenchidos os requisitos do art. 48 da Lei 8.443/1992, c/c os arts. 285 e 286, parágrafo único, do RI/TCU, suspendendo-se os efeitos dos itens 9.2, 9.4, 9.4.1, 9.4.2 do Acórdão 8411/2020-TCU-Primeira Câmara.  
EXAME DE MÉRITO
4.	Constitui objeto do presente recurso analisar se a recorrente faz jus receber proventos de pensão calculados com base no soldo do grau hierárquico imediato (Capitão) , mais de um nível hierárquico acima do que o instituidor da pensão ostentava em atividade (Subtenente) .  
5.	Do suposto direito de receber proventos com base em posto/graduação superior
5.1.	O recorrente defende a regularidade de receber os proventos calculados com base no soldo do grau hierárquico imediato, uma vez que o ato de alteração da reforma em reexame estaria protegido pela decadência administrativa e/ou pela prescrição quinquenal.
5.2.	Nesse sentido, alega o seguinte (peça 29, p. 2-3) : 
[A] Lei do Processo administrativo prevê que: "O direito da Administração de anular os atos administrativos de que decorram efeitos favoráveis para os destinatários decai em cinco anos, contados da data em que foram praticados, salvo comprovada má-fé".
É evidente que os órgãos de concessão e fiscalização das respectivas forças armadas, assim como o Tribunal de Contas da União, caso desejasse impugnar tais atos o deveria ter feito dentro do prazo de 5 (cinco) anos, esgotado em 2011, e que cada uma das situações individuais consolidadas não pode mais ser revista pela Administração.
É uma imposição da segurança jurídica. Não pode o particular, ou mesmo o agente público, ficar eternamente a mercê de possível ação da Administração para rever atos, conhecidos, que afetam de forma importante seu patrimônio jurídico.
 (...) 
O Supremo Tribunal Federal, quando do julgamento do Recurso Extraordinário de nº 669.069, fixou o prazo de cinco anos para que a União, suas Agências ou Autarquias, efetuem a cobrança pelo ressarcimento.
 (...) 
É evidente que a Administração Pública tem o poder/dever de revisar seus atos, seja por motivos de conveniência e oportunidade, seja por ilegalidade, como consagrado na doutrina e na jurisprudência (Súmula 473, STF) . Todavia, em nome da segurança jurídica das relações, deve fazê-lo dentro do prazo previsto em lei, sob pena de ver consolidada a situação contra a qual pretende se insurgir, conforme já consolidada jurisprudência.
5.3.	No mérito, a recorrente não trouxe argumentação atinente ao tema deste processo, alegando apenas que: "pretende a administração pública revogar as promoções obtidas por grande parcela de militares do quadro de taifeiros obtidos com a publicação da lei. Serão emitidos novos títulos de pensão com pensão em valor inferior ao atualmente recebido." Para fins deste recurso, esse argumento será desconsiderado, pois este processo não trata de ato de pensão de taifeiros, o que indica que tais alegações foram meros erros materiais. 
Análise:
5.4.	De início, convém reproduzir excerto do voto do Relator Ministro-Substituto Weder de Oliveira, que embasa o Acórdão recorrido acerca da ilegalidade da alteração da reforma do recorrente (peça 14) : 
15. Quanto ao ato acostado à peça 6, a base de cálculo dos proventos da pensão militar instituída por Luiz Carlos Fernandes é a de capitão. Porém, a pensão foi instituída quando o ex-militar estava reformado no posto de 2º tenente (fundamento no inc. II, art. 50 da Lei 6.880/1980) , o qual deveria ter sido aplicado à pensão em exame.
16. Bem destacado pelo Parquet, não há, no ato, evidências de que "houve contribuição para que os proventos da pensão fossem concedidos com base em um ou dois postos acima, conforme se vê no campo "Descrição dos Fundamentos Legais da Pensão/Alteração" (peça 6, p. 1) , situação prevista no antigo artigo 6º da Lei.3765/60 a qual permitiria a concessão no valor da pensão como apresentada no ato em apreço.
17. Como o valor do benefício da concessão em exame está em desacordo com a legislação, o ato acostado à peça 6 deve ser considerado ilegal e ser determinada a regularização do posto/graduação que serve de base para o cálculo dos proventos de pensão militar. (destaques inseridos) 
5.5.	Nota-se que o ato de pensão da recorrente foi considerado ilegal e negado registro pelo Tribunal em razão de os proventos terem sido calculados com base no soldo de Capitão, enquanto o instiuiídor já havia sido reformado com proventos calculados sob o posto de  2º Tenente, ou seja, já este em grau hierárquico acima daquele que ostentava na atividade (Subtenente) . 
5.6.	Extrai-se da peça 11 (pág. 1) que o instituidor foi reformado por idade limite na graduação de Subtenente em 20/09/2001. Sem qualquer justificativa, contudo, o ato de pensão (peça 6) vinculou os proventos da pensionista ao solto de Capitão. Tal apenas se justificaria em caso de comprovação de contribuição para que os proventos da pensão fossem concedidos com base em um ou dois postos acima, "situação prevista no antigo artigo 6º da Lei.3765/60 a qual permitiria a concessão no valor da pensão como apresentada no ato em apreço", conforme destacado no já supramencionado voto condutor da decisão recorrida.
5.7.	Dessa forma, o voto condutor foi claro ao expor que uma das justificativas pelo julgamento pela ilegalidade do ato foi a ausência de contribuição prevista no antigo artigo 6º da Lei.3765/60. Contudo, mesmo diante de tal clareza, nenhum documento foi juntado aos autos a fim de comprovar eventual contribuição. Nem sequer foi alegado qualquer outro motivo que tornasse plausível a concessão de pensão com proventos vinculados ao soldo de Capitão. 
5.8.	Acerca da alegação da recorrente de que o ato em reexame estaria protegido pelos princípios da segurança jurídica e do direito adquirido, essa argumentação não pode prosperar.
5.9.	Sobre o princípio da segurança jurídica, cabe lembrar que a sedimentada jurisprudência da Suprema Corte é no sentido de classificar como ato complexo a concessão de aposentadoria, reforma ou pensão, consoante os seguintes julgados (RMS 3881/SP, MS 19875/DF, RE 195861/ES e MS 23665/DF) .
5.10.	Assim, sendo o ato de pensão complexo, este somente passa a estar plenamente formado (perfeito) , válido (aferição da legalidade com reflexo de definitividade perante a Administração) e eficaz (plenamente oponível a terceiros, deixando de apresentar executoriedade provisória) quando recebe o registro pela Corte de Contas. Tal entendimento decorre do disposto no inciso III do art. 71 da Constituição Federal, que estabelece que compete ao Tribunal de Contas da União apreciar, para fins de registro, a legalidade dos atos de admissão, assim como a concessão de aposentadoria, reforma ou pensão.
5.11.	Nessa perspectiva, impõe-se reconhecer que referido ato possui natureza precária, razão pela qual, até que haja o efetivo julgamento e o consequente registro pela Corte de Contas, não há que se falar em direito adquirido, ato jurídico perfeito ou proteção da confiança, tendo em vista a ausência de aperfeiçoamento e definitividade do ato.
5.12.	A propósito do tema, colaciona-se entendimento esposado pela Corte Constitucional ao decidir no âmbito do RE-195.861/ES:
APOSENTADORIA - ATO ADMINISTRATIVO DO CONSELHO DA MAGISTRATURA - NATUREZA - COISA JULGADA ADMINISTRATIVA - INEXISTÊNCIA. O ato de aposentadoria exsurge complexo, somente se aperfeiçoando com o registro perante a Corte de Contas. Insubsistência da decisão judicial na qual assentada, como óbice ao exame da legalidade, a coisa julgada administrativa. (grifos acrescidos) 
5.13.	No caso em apreço, não houve o respectivo registro em razão da constatação de ilegalidade no ato, o que afasta, por si só, a presunção de legitimidade do ato administrativo que concedeu o benefício à recorrente, não havendo, assim, que se falar em violação da segurança jurídica, de proteção da confiança, de direito adquirido ou de razoabilidade. 
5.14.	Quanto à boa-fé da recorrente, tenha-se presente que foi considerada ao se dispensar a devolução dos valores indevidamente recebidos, nos termos do subitem 9.3 do acórdão recorrido.
5.15.	Além disso, não há que se falar em decadência administrativa. O prazo para a ocorrência da decadência só começa a correr do momento da chegada do ato no TCU. Pacificando de vez o tema, o STF fixou a seguinte tese de repercussão geral (tema 445) , no bojo no RE 636.553, de relatoria do Min. Gilmar Mendes:
Em atenção aos princípios da segurança jurídica e da confiança legítima, os Tribunais de Contas estão sujeitos ao prazo de 5 anos para o julgamento da legalidade do ato de concessão inicial de aposentadoria, reforma ou pensão, a contar da chegada do processo à respectiva Corte de Contas. (grifos inseridos) 
5.13	Assim, como o ato de pensão foi enviado ao TCU apenas em 3/3/2016 (peça 6, p. 1) , não há que se falar em decadência administrativa nem em prescrição quinquenal. 
5.14.	Dessa forma, deve ser mantido o Acórdão recorrido pelos seus próprios fundamentos, conforme voto condutor supratranscrito, sendo que o Tribunal aplicou o Enunciado 106 da Súmula de Jurisprudência deste Tribunal, dispensando o ressarcimento das importâncias recebidas indevidamente até o julgamento do ato, o que prestigiou a segurança jurídica (item 9.3 do Acórdão recorrido) .
CONCLUSÃO
6.	Em face da análise das razões recursais apresentadas, concluiu-se que a recorrente não faz jus receber proventos calculados com base no soldo de Capitão, devendo passar a receber os proventos tais como calculados no ato de reforma do instituidor da pensão. 
6.1.	Assim, não foram trazidos aos autos argumentos que detenham o condão de modificar o julgado de origem.
ROPOSTA DE ENCAMINHAMENTO
7.	Ante o exposto, submetem-se os autos à consideração superior, propondo-se, com fundamento no art. 48 da Lei 8.443/1992 c/c os artigos 285 e 286, parágrafo único, do RI/TCU:
	a) conhecer do recurso e, no mérito, negar-lhe provimento; e
	b) cientificar a recorrente e os demais interessados do acórdão que vier a ser prolatado, ressaltando-se que o relatório e o voto que o acompanharem podem ser consultados no endereço www.tcu.gov.br/acordaos, no dia seguinte ao de sua oficialização."

Tiago Mascarenhas da Costa Marques (205.521/OAB-RJ), representando Zoraide Goncalves Fernandes.

Procuradora-Geral Cristina Machado da Costa e Silva.

PENSÃO MILITAR. PROVENTOS CALCULADOS COM BASE EM GRADUAÇÃO SUPERIOR AO PREVISTO NO INC. II, ART. 50 DA LEI 6.880/1980. ILEGALIDADE. NEGATIVA DE REGISTRO. PEDIDO DE REEXAME. CONHECIMENTO. RAZÕES INSUFICIENTES PARA ALTERAR O JUÍZO. NEGATIVA DE PROVIMENTO.

PENSÃO MILITAR (PMIL)

Secretaria de Recursos (Serur); Secretaria de Fiscalização de Integridade de Atos e Pagamentos de Pessoal e de Benefícios Sociais (Sefip).

Trata-se de pedido de reexame interposto por Zoraide Gonçalves Fernandes, contra o Acórdão 8411/2020-TCU-Primeira Câmara, da relatoria do E. Ministro-Substituto Weder de Oliveira, que considerou ilegal o ato de pensão militar instituído em seu favor, recusando-lhe o registro, em razão de majoração indevida dos proventos da pensão, calculados com base em graduação superior ao previsto no artigo 50, inciso II, da Lei 6.880/1980.
Irresignada, a recorrente defende a regularidade do recebimento dos proventos, alegando que o ato de alteração da reforma estaria protegido pela decadência administrativa, em razão do prazo de cinco anos de que trata o artigo 54 da Lei 9.874/1999.
Em pareceres uniformes, a Secretaria de Recursos e o Ministério Público junto ao TCU propõem o conhecimento e a negativa de provimento ao recurso.
Ratifico o despacho de conhecimento do pedido de reexame, satisfeitos os requisitos de admissibilidade estabelecidos no artigo 48 da Lei 8.443/1992.
Alinho-me aos pareceres constantes dos autos, adotando-os como razões de decidir.
Rejeito as preliminares suscitadas pela recorrente.
Os atos de concessão de aposentadoria, pensão e reforma, nos termos da jurisprudência do STF, têm natureza complexa, somente se aperfeiçoando após o registro pela Corte de Contas. Enquanto não ocorrer o registro, o ato de reforma não se encontra plenamente formado, razão pela qual não há que se falar em afronta aos princípios da legalidade, do direito adquirido, da proteção à confiança, muito menos em prescrição ou decadência.
Sobre a matéria, a Suprema Corte fixou a seguinte tese em sede de repercussão geral, ao apreciar o Tema 445, no julgamento do Recurso Extraordinário 636.553/RS, da relatoria do E. Ministro Gilmar Mendes (Pleno, j. 19/2/2020, DJe 26/5/2020) :
"Em atenção aos princípios da segurança jurídica e da confiança legítima, os Tribunais de Contas estão sujeitos ao prazo de 5 anos para o julgamento da legalidade do ato de concessão inicial de aposentadoria, reforma ou pensão, a contar da chegada do processo à respectiva Corte de Contas."
O ato em questão foi enviado ao TCU em 3/3/2016 (peça 6, p. 1) , e o seu julgamento ocorreu 4/8/2020 (peça 13, data da sessão em que foi proferida a decisão ora recorrida) , dentro do prazo de cinco anos fixado pelo Supremo Tribunal Federal no RE 636.553/RS. Assim, não procedem os argumentos de que haveria decadência administrativa, prescrição quinquenal, obrigatoriedade de oitiva prévia, nem desrespeito à segurança jurídica ou ao princípio da confiança legítima.
No mérito, embora a recorrente não tenha trazido argumentação atinente ao tema, repise-se que houve majoração indevida dos proventos da pensão, calculados com base em graduação superior ao previsto no artigo 50, inciso II, da Lei 6.880/1980.
Os proventos da pensão militar em exame foram calculados com base no soldo de Capitão. No entanto, o instituidor já havia sido reformado, por limite de idade de permanência na reserva, com proventos calculados sob o posto de Segundo-Tenente - este em grau hierárquico acima daquele que ostentava na atividade (Suboficial) .
Tendo em vista que não houve comprovação de contribuição, para que os proventos de pensão fossem concedidos com base em um ou dois postos acima, nos termos do artigo 6º da Lei 3.765/60, a pensão em exame deve ter como parâmetro o posto de Segundo-Tenente, e não o posto de Capitão, conforme consta no ato concessório à peça 6.
Por essas razões, nego provimento ao pedido de reexame.
Ante o exposto, voto por que o Tribunal adote o Acórdão que submeto à deliberação do Colegiado.
TCU, Sala das Sessões, em 3 de maio de 2022.
WALTON ALENCAR RODRIGUES 
Relator